臺灣臺南地方法院民事判決　　　　　　　99年度訴字第1595號
原　　　告　鄭偉仕
訴訟代理人　郁旭華律師
被　　　告　鄭榮進
　　　　　　鄭美綾
　　　　　　鄭必群
　　　　　　鄭英秀
　　　　　　鄭夙娟
兼　上四人
訴訟代理人　鄭榮隆
上列當事人間請求拆屋還地事件，經本院於民國100年4月7日言
詞辯論終結，判決如下：
    主  文
被告鄭榮進、鄭榮隆、鄭美綾、鄭必群、鄭英秀、鄭夙娟應將原
告所有坐落臺南市○里區○里段一０七一之二地號土地上如附圖
所示斜線部分，面積五四點三六平方公尺之地上物拆除，並將土
地返還原告。
訴訟費用由被告連帶負擔。
本判決於原告以新臺幣肆拾貳萬參仟參佰零壹元為被告供擔保後
，得假執行。但被告如於執行標的物拍定、變賣前，以新臺幣壹
佰貳拾陸萬玖仟玖佰零肆元為原告預供擔保後，得免為假執行。
    事實及理由
壹、程序方面：
    按訴狀送達後，原告不得將原訴變更或追加他訴。但有下列
    各款情形之一者，不在此限：…五、該訴訟標的對於數人必
    須合一確定時，追加其原非當事人之人為當事人者；又不變
    更訴訟標的，而補充或更正事實上之陳述者，非為訴之變更
    或追加，民事訴訟法第255條第1項第5款、第256條分別定有
    明文。另按繼承人有數人時，在分割遺產前，各繼承人對於
    遺產全部為公同共有。又公同共有人之權利義務，依其公同
    關係所由成立之法律、法律行為或習慣定之。第820條、第
    821條及第826條之1規定，於公同共有準用之。公同共有物
    之處分及其他之權利行使，除法律另有規定外，應得公同共
    有人全體之同意。民法第1151條、第828條亦有明文規定。
    本件原告起訴時其聲明第一項原請求：被告鄭榮進、鄭榮隆
    應將原告所有坐落臺南縣佳里鎮○里段1071-2地號（縣市合
    併前為臺南縣佳里鎮○里段1071-2地號土地，以下稱系爭土
    地）土地上如附圖所示斜線部分之地上物拆除，並將土地返
    還原告。嗣本院就被告所有臺南市○里區○○路128巷6號房
    屋（下稱系爭房屋）坐落土地位置測量，並繪製土地複丈成
    果圖（見本院卷第41、42頁）；又以系爭房屋另有共有人，
    原告乃於100年3月17日具狀變更聲明為：被告鄭榮進、鄭榮
    隆、鄭美綾、鄭必群、鄭英秀、鄭夙娟應將原告所有坐落臺
    南市○里區○里段1071-2地號土地上如附圖所示斜線部分，
    面積54.36平方公尺之地上物拆除，並將土地返還原告。經
    查，原告就系爭土地因臺南縣、市合併改制所為之更正，以
    及變更請求交還面積範圍部分，均屬更正事實上陳述；另就
    追加被告部分，因系爭房屋亦為訴外人鄭振錫所共有，揆諸
    上開規定，其死亡後由其繼承人繼承，各繼承人對於系爭房
    屋為公同共有，該訴訟標的對於數人必須合一確定，而追加
    其繼承人鄭美綾、鄭必群、鄭英秀、鄭夙娟為被告，故原告
    訴之追加，與上開規定相符，應予准許，合先敘明。
貳、實體方面：
一、原告主張：
（一）坐落臺南市○里區○里段第1071-2地號土地為原告所有，
      此有土地登記謄本可稽。惟系爭土地如附圖所示斜線部分
      54.36平方公尺之未辦保存登記建物為被告六人無權占有
      ，並有磚造瓦屋、木造棚架等地上物，亦有照片4幀可證
      。按所有人對於無權占有或侵奪其所有物者，得請求返還
      之。對於妨害其所有權者，得請求除去之。民法第767條
      第1項前、中段定有明文。準此，原告本於物上請求權之
      規定，請求被告拆除地上物並將無權占用之土地返還原告
      ，應有理由。
（二）爰聲明：除供擔保金額外，求為判決如主文所示。
二、被告鄭榮進、鄭榮隆則以：
（一）不同意原告拆除系爭房屋，系爭房屋門牌是台南市○里區
      ○○路128巷6號，為其祖父所蓋，其等有繼承，有設籍，
      目前沒有人居住，只是放置物品。
（二）系爭房屋已有70年以上，目前還有使用。其曾祖父與原告
      的祖先曾有口頭上交換土地的約定，並無書面，其曾祖父
      的土地有登記給原告的祖先，但原告的祖先沒有把現在占
      用的土地移轉登記給其曾祖父，其祖母因為土地的糾紛因
      此腦溢血死亡。至於約定交換土地的範圍、以及何時約定
      交換，均無法確定，該事實是其等之祖母一直交待下來的
      ，沒有實際參與到。因此，系爭建物可以合法占有系爭土
      地，是因為兩造之被繼承人間有交換土地之契約，只是當
      時沒有去做所有權的移轉登記。
（三）並聲明：駁回原告之訴。
三、被告鄭必群、鄭美綾、鄭英秀、鄭夙娟則以：
（一）系爭房屋為祖父所蓋，其等為鄭振錫之繼承人，均不同意
      原告拆除系爭房屋。
（二）並聲明：駁回原告之訴。
四、兩造不爭執之事實：
（一）坐落臺南市○里區○里段第1071-2地號土地為原告單獨所
      有。
（二）門牌號碼臺南市○里區○○路128巷6號房屋為被告所共有
      。
（三）被告共有之系爭房屋，依臺南市佳里地政事務所100年2月
      17日所測量字第1000001330號函所附勘測成果圖所示，占
      有系爭土地54.36平方公尺。
五、本件兩造所爭執者，在於：「被告所有之系爭房屋，占有原
    告所有之系爭土地，是否有合法之權源？原告依民法第767
    條第1項規定，請求被告拆屋還地是否有理由？」本院分述
    得心證之理由如下：
（一）按所有人對於無權占有或侵奪其所有物者，得請求返還之
      ；對於妨害其所有權者，得請求除去之；有妨害其所有權
      之虞者，得請求防止之，民法第767條定有明文。
（二）本件原告主張其為系爭土地所有權人，而如附圖所示斜線
      部分，面積54.36平方公尺之未保存登記建物，占用系爭
      土地如附圖斜線部分所示共計54.36平方公尺面積之事實
      ，業據原告提出地籍圖謄本、土地登記謄本各1件、照片4
      張為證，並經本院勘驗系爭土地，且囑託臺南市佳里地政
      事務所測繪系爭建物坐落系爭土地之位置及面積，並依職
      權調取系爭房屋稅籍資料，有臺南市政府稅務局房屋稅稅
      籍證明書（見本院卷第32-35頁）、勘驗測量筆錄、臺南
      市佳里地政事務所100年2月17日所測量字第1000001330號
      函暨所附複丈成果圖即附圖在卷可稽（見本院卷第39-42
      頁），並為被告所不爭執，自堪信為真實。
（三）又系爭房屋為被告等人之祖父所建，其祖父死亡後，由其
      子鄭振欽、鄭振錫繼承；鄭振欽死亡後，由被告鄭榮進、
      鄭榮隆繼承，而鄭振錫於96年7月17日死亡，由其子女即
      被告鄭美綾、鄭必群、鄭英秀、鄭夙娟繼承等情，業據原
      告提出繼承系統表、除戶謄本各一件、戶籍登記謄本4件
      附卷可稽（見本院卷第46-50頁），並經本院調取系爭房
      屋之稅籍資料查屬相符（見本院卷第32-35頁），被告對
      此亦不爭執，此部分之事實應可認定。按繼承人有數人時
      ，在分割遺產前，各繼承人對於遺產全部為公同共有。又
      公同共有人之權利義務，依其公同關係所由成立之法律、
      法律行為或習慣定之。第820條、第821條及第826條之1規
      定，於公同共有準用之。公同共有物之處分及其他之權利
      行使，除法律另有規定外，應得公同共有人全體之同意。
      民法第1151條、第828條亦有明文規定。準此，足認被告
      鄭榮進、鄭榮隆與被告鄭美綾、鄭必群、鄭英秀、鄭夙娟
      均已因繼承，而公同共有系爭建物，均為系爭房屋之所有
      權人。
（四）查系爭土地既為原告所有，而如附圖斜線所示面積54.36
      平方公尺之土地由被告鄭榮進、鄭榮隆、鄭美綾、鄭必群
      、鄭英秀、鄭夙娟繼承取得之系爭房屋占有，被告又均未
      能舉出占用系爭土地之合法權源（詳後述），從而，原告
      本於物上請求權，請求被告將其所占用系爭土地上如附圖
      斜線所示部分面積共54.36平方公尺部分之房屋拆除，並
      將土地返還原告，自屬有據，應予准許。
（五）至被告雖辯稱：兩造祖先曾口頭約定交換土地，其曾祖父
      已將土地登記予原告祖先，但原告祖先未依約將系爭土地
      移轉登記，系爭房屋係合法占有系爭土地云云。惟查：
    1.按以無權占有為原因，請求返還所有物之訴，被告對原告
      就其物所有權存在之事實不爭執，僅以非無權占有為抗辯
      者，自應就其占有之正當權源事實，舉證證明之；如不能
      證明，即應認原告之請求為有理由（最高法院86年度台上
      字第504號判決意旨可資參照）。
    2.查原告為系爭土地所有權人，已如前述，其基於所有物返
      還請求權，請求被告應將系爭建物拆除，並將系爭土地返
      還原告，則被告以其非無權占有為抗辯，揆諸上開最高法
      院判決意旨，被告自應就其有權占有系爭土地之事實，負
      舉證責任，否則，即應認原告之請求為有理由。被告固辯
      稱兩造祖先就系爭土地曾有交換之約定云云，然已為原告
      所否認，而被告復不能提出證據證明兩造祖先曾有交換土
      地之約定，則被告所辯，本院自難為有利於被告之認定，
      而不足採信。從而，原告主張被告並無占有系爭土地之正
      當權源，堪予認定。被告辯稱其等有權占有系爭土地，即
      無可採。
（六）綜上所述，被告應就系爭建物對於系爭土地有何合法占有
      權源負舉證之責，惟被告並未盡其舉證責任，所辯難以採
      信。從而，原告依所有物返還請求權之法律關係請求判決
      如主文第一項所示，為有理由，應予准許。
六、本件為判決之基礎已臻明確，兩造其餘之陳述及所提其他證
    據，經本院斟酌後，認為均於判決之結果無影響，自無庸逐
    一論述，併此敘明。
七、原告陳明願供擔保，聲請宣告假執行，經核並無不合，爰酌
    定相當之擔保金額准許之，被告並依職權宣告供擔保得免於
    假執行。
八、結論：本件原告之訴為有理由，依民事訴訟法第78條、第85
    條第2項、第390條第2項、第392條第2項，判決如主文。
中    華    民    國   100    年    4     月    21    日
                  民事第三庭    法  官  張麗娟
以上正本係照原本作成。
如不服本判決，應於送達後廿日內，向本院提出上訴狀並表明上
訴理由，如於本判決宣示後送達前提起上訴者，應於判決送達後
廿日內補提上訴理由書（須附繕本）。如委任律師提起上訴者，
應一併繳納上訴裁判費。
中    華    民    國   100    年    4     月    21    日
                                書記官  楊宗倫